臺灣高等法院臺南分院刑事裁定
111年度毒抗字第687號
抗  告  人
即  被  告  朱崇瑋





上列抗告人因聲請觀察勒戒案件，不服臺灣臺南地方法院中華民
國111年8月17日裁定（111年度毒聲字第688號）提起抗告，本院
裁定如下：
    主  文
抗告駁回。
    理  由
一、本件抗告意旨略以：抗告人即被告甲○○(以下稱被告)雖有本
    件施用毒品犯行，然被告並無毒品前科，此次為初犯，亦無
    戒癮治療認定標準第2條第2項各款所列不適合為附命完成戒
    癮治療之緩起訴處分情事，檢察官固有裁量採行緩起訴戒癮
    治療或聲請法院裁准觀察、勒戒之權限，但應斟酌個案具體
    情節，而為合義務性裁量，被告於偵訊中，檢察官完全未就
    被告接受戒癮治療之意願或完成戒癮治療應遵守事項為任何
    徵詢或說明，聲請書亦未敘明其裁量選擇聲請觀察、勒戒之
    具體理由，無從得知捨緩起訴之戒癮治療而擇定聲請法院裁
    准觀察、勒戒之考量基礎，能否謂已為合義務性裁量，而無
    裁量怠惰之情事，顯非無疑。被告已於民國111年8月23日前
    往衛生福利部臺中醫院藥酒癮特別門診進行戒癮治療之評估
    ，經診治醫生專業評估後，認定被告係符合接受戒癮治療之
    程度，顯見本件客觀上並無不得緩起訴之戒癮治療。被告現
    為家中工作賺錢之人，除每月賺取自身生活費外，亦須扶養
    父母2人，倘將被告送至勒戒所勒戒2月，被告家中經濟恐斷
    炊，且被告案發後就未再觸碰毒品，早已無任何毒癮可言，
    何來需要勒戒之情形，何況被告願意自費去衛生福利部臺中
    醫院進行藥癮戒治療程，實無再行將被告送至勒戒所觀察勒
    戒，動用國家資源，請重新審酌原裁定之適法性，撤銷原裁
    定發回原審法院重新裁定。
二、原裁定意旨略謂：被告基於施用第二級毒品甲基安非他命之
    犯意，於111年1月29日晚間7時27分許採尿往前回溯96小時
    內之某時，在不詳地點，施用第二級毒品甲基安非他命1次
    ，其尿液送驗之結果，呈安非他命及甲基安非他命陽性反應
    ，此有勘查採證同意書、台灣檢驗科技股份有限公司濫用藥
    物實驗室-台北濫用藥物檢驗報告（檢體編號：I0000000號
    ）、受採集尿液檢體人姓名及檢體編號對照表（檢體編號：
    I0000000號）檢驗結果報告在卷可稽（見111年度毒偵字第3
    190號卷第8至10頁），足見被告確有施用第二級毒品之犯行
    ，從而聲請人之聲請並無不合，應予准許。爰依毒品危害防
    制條例第20條第1項，觀察勒戒處分執行條例第3條第1項規
    定，裁定被告應送勒戒處所觀察、勒戒，其期間不得逾2月
    。
三、按毒品危害防制條例第20條第1項及第23條第2項之程序，於
    檢察官先依刑事訴訟法第253條之1第1項、第253條之2之規
    定，為附命完成戒癮治療之緩起訴處分時，或於少年法院（
    地方法院少年法庭）認以依少年事件處理法程序處理為適當
    時，不適用之（第1項）。前項緩起訴處分，經撤銷者，檢
    察官應依法追訴（第2項）。第1項所適用之戒癮治療之種類
    、其實施對象、內容、方式與執行之醫療機構及其他應遵行
    事項之辦法及完成戒癮治療之認定標準，由行政院定之（第
    3項），毒品危害防制條例第24條定有明文。法務部基於防
    制毒品危害之刑事政策，鑑於對若干施用毒品者，若僅施以
    徒刑不足以斷絕毒癮，乃由檢察機關與行政院合作，依毒品
    危害防制條例第24條第3項之授權，制定「毒品戒癮治療實
    施辦法及完成戒癮治療認定標準」，賦予檢察官審酌個案情
    形，援引毒品危害防制條例第24條之規定，改以緩起訴處分
    方式轉介毒品施用者前往醫療院所治療，惟是否給予施用毒
    品者為附命完成戒癮之緩起訴處分，事屬檢察官之職權，非
    法院所得審酌。顯見前揭行政院所定「毒品戒癮治療實施辦
    法及完成治療認定標準」，係於檢察官已決定對施用毒品之
    被告為附命完成戒癮治療之緩起訴處分時，始有適用餘地，
    殊無反持上開標準之規定內容或將之作反面解釋，用以審查
    檢察官就個案情節選擇「聲請法院裁定觀察、勒戒」，或「
    為附命完成戒癮治療之緩起訴處分」之裁量有無違法不當之
    標準。又毒品危害防制條例第20條第1項規定「犯第10條之
    罪者，檢察官『應』聲請法院裁定，或少年法院（地方法院少
    年法庭）應先裁定，令被告或少年入勒戒處所觀察、勒戒，
    其期間不得逾2月」，於97年4月30日始修正公布（同年10月
    30日施行）同條例第24條之規定，將「初犯」及「5年後再
    犯」（本件被告行為時已修正為「3年後再犯」）之施用毒
    品處遇由單軌制（即監禁式的觀察、勒戒）改為雙軌制（即
    觀察、勒戒與檢察官緩起訴處分附命完成戒癮治療）。刑事
    訴訟法第253條之1第1項明定「被告所犯為死刑、無期徒刑
    或最輕本刑3年以上有期徒刑以外之罪，檢察官參酌刑法第5
    7條所列事項及公共利益之維護，認以緩起訴為適當者，得
    定1年以上3年以下之緩起訴期間為緩起訴處分，其期間自緩
    起訴處分確定之日起算。」是檢察官適用刑事訴訟法第253
    條之1第1項對被告為緩起訴處分，除應符合上述輕罪原則外
    ，自應「參酌刑法第57條所列事項及公共利益之維護」，並
    「認以緩起訴為適當」者，始得為之。檢察官是否適用該規
    定對被告為緩起訴處分，自得本於上開規定事項及立法目的
    ，妥為斟酌、裁量，始予決定。被告並非當然享有為附命完
    成戒癮治療之緩起訴處分之權利，被告縱提出該項聲請或表
    明希望檢察官緩起訴附命完成戒癮治療之處分，亦僅在促請
    檢察官注意得否予以適用，檢察官並不受被告聲請或陳述意
    願之拘束。是檢察官就此裁量權之行使苟無濫用或不當情形
    ，自不得任意指為違法（最高法院103年度台上字第2464號
    判決參照）。再者，檢察官是否依第24條第1項適用刑事訴
    訟法第253條之1第1項、第253條之2對施用毒品之被告為緩
    起訴處分，既然應「參酌刑法第57條所列事項及公共利益之
    維護」，並「認以緩起訴為適當者」，可見檢察官仍應以向
    法院聲請觀察、勒戒為原則，於例外符合上揭緩起訴處分之
    要件時，始得另為附命完成戒癮治療之緩起訴處分，而檢察
    官經裁量結果，如認為適於為緩起訴處分者，固須於緩起訴
    處分中說明其判斷之依據，惟其如認為應向法院聲請觀察、
    勒戒者，此時因係適用原則而非例外，自無需贅語交代不適
    於為緩起訴處分之理由。
四、經查，被告於上述時間為警採尿前，有施用第二級毒品犯行
    ，有前揭卷內證據可資佐證，足見被告確有施用第二級毒品
    犯行，堪以認定。又被告未曾因施用毒品案件經觀察勒戒，
    有臺灣高等法院被告前案紀錄表可參。從而，參照上開說明
    ，原審以被告有上揭施用毒品行為，裁定送勒戒處所觀察、
    勒戒，其認事用法，並無不合。被告雖以前詞請求撤銷原審
    裁定，然被告於警詢時自承另有施用毒品咖啡包，被告為警
    查獲時採集被告尿液送驗，除檢出甲基安非他命陽性反應外
    ，亦檢出愷他命陽性反應，且被告本案為警查獲時扣得2包
    含硝甲西泮等成分之第三、四級毒品咖啡包，可見被告同一
    時段施用2種以上毒品，被告坦承查扣之2包毒品亦係其所有
    ，目的在供自己施用，有被告警詢筆錄、臺北榮民總醫院毒
    品成分鑑定書存卷可參，顯見被告更有施用或預備施用第三
    種毒品之行為，由上情足認被告毒癮甚深，且平常即可透過
    管道持有數量不少之各式毒品，被告雖提出其於111年8月23
    日前往衛生福利部臺中醫院進行酒藥癮特別門診之接受藥癮
    戒治評估診斷證明書，主張其經醫院評估可以門診方式接受
    戒癮治療云云，惟被告係於接獲原審裁定應送觀察勒戒後，
    方前往醫院進行門診評估，而非於施用毒品犯行尚未發現前
    或一為警查獲立即前往醫院接受戒癮治療，被告明顯係為避
    免接受觀察、勒戒出於情勢所迫，不得已始前往醫院評估是
    否適宜戒癮治療，作為其提起抗告主張可獲緩起訴處分之憑
    據，而非真心悔悟，有積極意願戒除毒癮，尚難據此援為反
    證檢察官未給予緩起訴處分有所不當之憑證。再者，被告本
    案並非第1次涉犯毒品相關案件，其於103年間即曾因持有第
    二級毒品犯行，經臺灣士林地方法院以103年度士簡字第169
    號判決判處拘役50日，且被告除犯本案外，另於111年1月間
    起與他人共同謀劃由國外進口第二級毒品大麻入境銷售，已
    經臺灣臺北地方檢察署檢察官提起公訴，上情於偵查卷內俱
    有資料可供參酌，檢察官衡量被告上開情節後，未給予被告
    附命完成戒癮治療之緩起訴處分，此屬檢察官職權之行使，
    經查並無裁量濫用或怠惰之情形，被告任意執詞主張檢察官
    未進行合義務性裁量逕行聲請觀察勒戒不當，要不可取。此
    外，毒品危害防制條例所規定之觀察、勒戒處分，其立法意
    旨在幫助施用毒品者戒除毒癮，該處分之性質非為懲戒行為
    人，而係為消滅行為人再次施用毒品之危險性，目的在戒除
    行為人施用毒品之身癮及心癮措施；觀察勒戒係導入一療程
    觀念，針對行為人將來之危險所為預防、矯治措施之保安處
    分，以達教化與治療之目的，可謂刑罰之補充制度，從而毒
    品危害防制條例本身所規定之觀察、勒戒及強制戒治等保安
    處分，雖兼具自由刑之性質，卻有刑罰不可替代之教化治療
    作用，且觀察、勒戒既屬用以矯治、預防行為人反社會性格
    ，而具社會保安功能之保安處分，當無考量行為人之個人或
    家庭因素而不予執行之理。是毒品危害防制條例規定之觀察
    、勒戒處分係屬強行規定，被告既有施用毒品之行為，凡經
    檢察官聲請，法院僅得依法裁定令入勒戒處所觀察、勒戒，
    以查其是否仍有施用毒品傾向，並據以斷定幫助抗告人徹底
    戒毒之方法，法院尚無駁回聲請或自由斟酌以其他方式替代
    之權。從而本案於考量刑法第57條所列事項與公共利益之維
    護，檢察官逕行聲請對被告觀察、勒戒，其裁量之職權行使
    並無濫用或違法不當情形，應予尊重，被告提起抗告理由均
    不可採。
五、綜上所述，原審法院依臺灣臺南地方檢察署檢察官之聲請，
    裁定應將被告送勒戒處所施以觀察、勒戒，經核於法尚無不
    合。抗告意旨，請求撤銷原裁定，為無理由，應予駁回。
六、依刑事訴訟法第412條，裁定如主文。
中　　華　　民　　國　　111 　年　　9 　　月　　 14 　日
                  刑事第五庭    審判長法　官  張瑛宗
                                      法　官  林逸梅
                                      法　官  李秋瑩
以上正本證明與原本無異。
不得再抗告。
　　　　　　　　　　　　　　　　　　　書記官  劉紀君
中　　華　　民　　國　　111 　年　　9 　　月　　14　　日